臺灣高等法院刑事判決
                                    109年度上易字第958號
上  訴  人  
即  被  告  葉銘惠



選任辯護人  簡坤明律師
上列上訴人因傷害案件，不服臺灣臺北地方法院108年度易字第1
047號，中華民國109年3月19日第一審判決（起訴案號：臺灣臺
北地方檢察署108年度偵字第16502號），提起上訴，本院判決如
下：
    主  文
上訴駁回。
    事  實
一、葉銘惠與張淑惠均任職於臺北市○○區○○路000 巷0 號之臺北
    市中山地政事務所。葉銘惠於民國107 年8 月31日上午11時
    43分許，在該地政事務所19號櫃台向張淑惠講授櫃檯事務時
    ，因懷疑張淑惠未專心聽其講述內容，竟心生不滿，其主觀
    上得預見徒手推打他人之身體，因每人身體之狀況不同，可
    能因而傷及對方，竟基於傷害人身體之不確定故意，以右手
    推打張淑惠之左側頭部，致張淑惠受有左側後側頭皮挫傷之
    傷害。嗣張淑惠就醫後提告，始悉上情。
二、案經張淑惠告訴臺灣臺北地方檢察署檢察官偵查起訴。
    理  由
一、證據能力部分：
  ㈠按被告以外之人於審判外之言詞或書面陳述，除法律有規定
　　者外，不得作為證據；被告以外之人於審判外之陳述，雖不
　　符刑事訴訟法第159 條之1 至第159 條之4 之規定，但經當
　　事人於審判程序同意作為證據，法院審酌該言詞陳述或書面
　　陳述作成時之情況，認為適當者，亦得為證據；當事人、代
　　理人或辯護人於法院調查證據時，知有第159條第1 項不得
　　為證據之情形，而未於言詞辯論終結前聲明異議者，視為有
　　前項之同意，同法第159 條第1 項、第159 條之5 分別定有
　　明文。本判決下所引用被告葉銘惠以外之人於審判外之陳述
　　，雖為傳聞證據，惟檢察官、被告及辯護人均無爭執該等證
　　據之證據能力（見原審易字卷第29頁），迄至原審言詞辯論
　　終結前亦均未聲明異議，爰審酌上開證據資料製作時之情況
　　，尚無違法不當及證明力明顯過低之瑕疵，認為以之作為證
　　據應屬適當，爰依刑事訴訟法第159 條之5 規定，認前揭證
　　據資料均有證據能力。
  ㈡又本件認定事實引用之卷內其餘非供述證據部分資料，並無
　　證據證明係公務員違背法定程序取得，且檢察官、被告及辯
　　護人亦未於原審言詞辯論終結前表示無證據能力，是依刑事
　　訴訟法第158 條之4 反面解釋，自可作為本件之證據。
二、實體部分：
  ㈠訊據被告固不否認有於前開時、地，推告訴人張淑惠頭部等
　　情，惟矢口否認有何傷害犯行，辯稱：我只是推告訴人一下
　　，因為她都沒有用心聽我講，我希望她認真學習云云。其辯
　　護人則辯護稱：依監視器錄影畫面可知，被告案發當時係與
　　告訴人平行併肩而坐，並無揮拳空間，其僅係出手輕碰告訴
　　人，且告訴人當下亦無伸手撫慰頭部受傷處或抱頭哭泣、尖
　　叫等遭受重擊之疼痛反應，故告訴人指述被告有暴怒、站起
　　來出拳毆打之情，與事實不符；告訴人案發後隔日才至醫院
　　就診，復以「用拳頭打左側後頭皮一拳」之不實主訴，企圖
　　影響醫師診斷，診斷證明書所載之挫傷無法證明係被告前一
　　天之輕推行所造成云云。
  ㈡經查，上揭犯罪事實，業據證人即告訴人於原審審理時證稱
　　：我於102 年4 月23日至中山地政事務所任職，107 年8 月
　　調至地籍資料課，才開始跟被告共事；案發當天我在做謄本
　　，被告不曉得怎麼樣就突然暴怒，出拳打我的左後腦，拳頭
　　指節碰到我的頭部，我才會突然間往前傾；因為我看著電腦
　　，我不知道被告的姿勢；我那天回家了人很不舒服，隔天去
　　驗傷，並且去派出所報案等語綦詳（見原審易字卷第56至57
　　頁）。且案發當天，告訴人係坐在地政事務所櫃臺處之電腦
　　前操作電腦，被告坐在張淑惠左手邊，原先朝告訴人前方之
　　電腦觀看，而後將臉轉向告訴人方向，接著舉起右手推向告
　　訴人之頭部左側，告訴人身體及頭部因被告動作而向右側微
　　微傾斜，隨後被告又用右手比劃，並與告訴人對話等情，亦
　　據原審當庭播放監視器錄影光碟勘驗明確，有原審109 年1
　　月9 日審判筆錄可參（見原審易字卷第54頁）。惟該監視器
　　係設置於告訴人右側，自告訴人右側往左方拍攝，囿於設置
　　角度，未能得見被告出手時係以手掌或握拳之方式觸擊至告
　　訴人頭部，僅見告訴人有前述身體受力朝右側傾鈄之情形，
　　亦有卷附監視器畫面截圖可憑（見原審易字卷第77至85頁）
　　。又告訴人於案發後翌日即107 年9 月1 日上午，至天主教
　　永和耕莘醫院急診，主訴其前一天被同事打傷左後腦血腫用
　　拳頭打左側後頭皮一拳等語，經醫師依病人主訴及觸診結
　　果，認告訴人左後側頭皮有腫脹、疼頭之情形（SWELLING A
　　ND TENDER OVER LEFT POSTERIOR SCALP ），診斷告訴人受
　　有左側後側頭皮挫傷等情，亦有該院之診斷證明書及109 年
　　1月6 日耕永醫字第1090000122號函附之主治醫師說明、急
　　診護理評估記錄、急診病歷紀錄單、急診醫囑單等件在卷可
　　考（見他字卷第59頁、原審易字卷第87至99頁）。被告對其
　　確有於前開時、地，出手推告訴人頭部一節，復自承不諱（
　　見原審易字卷第113 頁）。綜合前開各情，足見被告確有出
　　手推打告訴人左側頭部之情事，雖依監視器畫面未能確認被
　　告是否以拳頭之方式推擊告訴人，然仍可見被告出手帶有相
　　當力道，方致告訴人有身體受力傾斜之情，且告訴人事發後
　　隔日就診，亦經診斷受有左側後側頭皮腫脹、疼痛之挫傷傷
　　害。衡以診斷證明書所載之受傷部位，與監視器畫面所示被
　　告推打告訴人之位置相當；告訴人係於上班時間受傷，下班
　　後先返家休息，仍因不適而於翌日就診，其受傷及就診之間
　　隔時間並非甚久，該等就醫過程亦無悖於常情之處；且腫脹
　　、瘀傷等皮下微血管出血之傷害，於受外力後一段時間方呈
　　現於皮表，亦屬常見，準此，堪認證人即告訴人指證其係因
　　被告前開推擊行為而受有診斷證明書所載之左側後側頭皮挫
　　傷傷害，應屬可信，被告有客觀上有前揭傷害犯行，已足認
　　定。
  ㈢按刑法上之故意，分為直接故意（確定故意）與間接故意（
　　不確定故意、未必故意）。「行為人對於構成犯罪之事實，
　　明知並有意使其發生者」為直接故意；「行為人對於構成犯
　　罪之事實，預見其發生而其發生並不違背其本意者」為間接
　　故意，刑法第13條第1 項、第2 項定有明文。查被告係具有
　　大學同等學歷，在地政機關工作多年之成年人，此為其所是
　　認（見原審易字卷第117 頁），顯見智識正常、社會生活經
　　驗豐富，自當知悉其出手推打他人，倘未精確控制下手之力
　　道，極有可能致對方受有傷害，竟仍因懷疑告訴人未注意聽
　　其講授而不滿，逕自出手推打告訴人之頭部左側，且力道非
　　輕，此由前揭勘驗結果所見告訴人因其推打而身體受力傾斜
　　等情可彰，可見告訴人縱因之受傷，亦不違背被告之本意。
　　從而，被告等對告訴人所受之傷害，具有不確定之傷害故意
　　，堪以認定，被告辯稱其只是要告訴人認真學習，無傷害犯
　　意云云，尚非可採。
　㈣辯護人於原審雖主張證人即告訴人偵查中指稱被告「站起來
    用拳頭毆打我後腦杓」等語，及就醫主訴「用拳頭打左側後
    頭皮一拳」等語均不實在云云。然查，告訴人遭受被告推打
    當下，因目視電腦而未親見被告出手推打之姿勢，業據其證
    述明確（見原審易字卷第56頁），佐以卷附視器畫面截圖，
    亦可見被告出手推告訴人頭部時，告訴人係看向其前方電腦
    螢幕，確無看向被告之情（見原審易字卷第77至85頁），足
    認其此部分證述非虛，則其有關於被告如何傷害其之證述，
    顯係依其當下遭受攻擊之感受而為證述，縱與事實略有不符
    ，亦僅屬個人主觀感受之誤差，尚難認告訴人有刻意為不實
    證述之情形。況告訴人提出本案刑事告訴時，即已檢附前開
    監視器錄影檔案為據，有刑事告訴狀在卷可佐（見他字卷第
    3、6 頁），告訴人既明知本案案發過程已遭監視器攝錄，
    自無就此部分刻意捏造不實情節誣指被告之必要。又本案被
    告確係與告訴人併肩同坐，而突舉右手推打告訴人一節，業
    如前述，縱告訴人主觀感受係遭拳擊或有誤認被告有站起來
    出拳等情，亦均與此部分事實認定無礙。此外，告訴人所受
    前揭傷勢，係經醫師依其主訴內容及觸診診斷而得，並非純
    以告訴人陳述內容為斷，已如前述。換言之，除患者即告訴
    人陳稱其遭他人拳頭毆打外，醫師亦有施以理學檢查，經由
    觸摸方式發覺告訴人左側後側頭皮有前述腫脹情形，與告訴
    人主訴內容相呼應，方得出挫傷之診斷結果，此等本於客觀
    情事所為專業判斷，應屬可採。再由告訴人就醫時間及所受
    傷勢綜合觀察，堪認其前開傷害即係被告推打行為所致，復
    如前述。則辯護人猶辯稱告訴人係以不實指述影響醫師判斷
    ，判斷結果不可遽信，該傷害與被告行為無關云云，均無足
    採。　　
  ㈤綜上所述，本案事證明確，被告前開犯行洵堪認定，應予依
　　法論科。被告選任之辯護人於本院審理時聲請送法務部法醫
    研究所依據本案監視錄影檔案所示，是否足以造成「頭皮挫
    傷」乙節，已無必要，併此敘明。
三、論罪科刑：
  ㈠按行為後法律有變更者，適用行為時之法律。但行為後之法
　　律有利於行為人者，適用最有利於行為人之法律，刑法第2
　　條第1 項定有明文。查本案被告行為後，刑法第277條第1項
　　規定於108 年5 月29日修正公布，並自同年月31日起生效，
　　修正前規定：「傷害人之身體或健康者，處3年以下有期徒
　　刑、拘役或1 千元以下罰金。」修正後規定：「傷害人之身
　　體或健康者，處5 年以下有期徒刑、拘役或50萬元以下罰金
　　。」則修正後之刑度較修正前為重，是修正後之新法並未較
　　有利於行為人，經比較新舊法之結果，應依刑法第2 條第1
　　項前段規定，適用被告行為時即修正前刑法第277 條第1 項
　　規定。
  ㈡核被告所為，係犯修正前刑法第277 條第1 項之傷害罪。又
　　本案被告犯罪時刑法第277 條尚未修正生效，檢察官亦以被
　　告係犯修正前刑法第277 條第1 項之傷害罪起訴，且法院經
　　比較新舊法之結果，亦依修正前刑法第277 條第1項之規定
　　予以論罪科刑，則本案由原審獨任法官進行審理程序，且依
　　修正前刑法第277 條第1 項規定予以判決，其法院組織均無
　　違法之處（本院暨所屬法院108 年法律座談會刑事類提案第
　　26號研討意見亦同此結論），併附指明。
四、原審認被告罪證明確，適用修正前刑法第277 條第1 項，刑
    法第2 條第1 項前段、第41條第1 項前段，刑法施行法第1 
    條之1 第1 項、第2 項前段之規定，及以行為人之責任為基
    礎，審酌被告於講授其業務流程時，未能保持專業、理性之
    態度，僅因認告訴人聽講狀況不合其意，即恣意出手推打告
    訴人，逾越同僚相處份際，欠缺對他人身體完整性之尊重，
    所為應予非難。被告犯後復僅坦認部分客觀犯行，否認其行
    為對告訴人造成傷害，態度難認良好。惟念其前無任何論罪
    科刑紀錄，有本院被告前案紀錄表在卷可參，素行尚佳，兼
    衡其自述具有大學同等學歷，在地政機關任職多年，單身，
    無子女，尚需扶養父親等智識程度及生活狀況（見原審易字
    卷第117 頁），暨其犯罪目的、動機、手段，告訴人所受傷
    勢程度及其未能與告訴人達成和解等一切情狀，量處如原判
    決主文所示之刑，併諭知易科罰金之折算標準。其認事用法
    均無違誤，量刑亦屬妥適，被告上訴意旨，仍執陳詞否認犯
    罪，為無理由，其上訴應予駁回。
據上論斷，應依刑事訴訟法第368條，判決如主文。
本案經檢察官鄭龍照到庭執行職務。
中　　華　　民　　國　　109 　年　　9 　　月　　23　　日
                  刑事第十六庭  審判長法　官  葉騰瑞
                                      法　官  陳芃宇
                                      法　官  莊明彰
以上正本證明與原本無異。
不得上訴。
                                      書記官  蘇佳賢
中　　華　　民　　國　　109 　年　　9 　　月　　23　　日
附錄：本案論罪科刑法條全文　　　　　　　　　　　　　　　
108 年5 月29日修正前刑法第277條第1項
傷害人之身體或健康者，處3 年以下有期徒刑、拘役或1 千元以
下罰金。